ACORDAO-COMPLETO-2340409

ACÓRDÃO 3548/2019 ATA 13/2019 - PRIMEIRA CÂMARA

VISTOS, relatados e discutidos estes autos de recurso de reconsideração interposto em face do Acórdão 4329/2015-TCU-Primeira Câmara, 
ACORDAM os Ministros do Tribunal de Contas da União, reunidos em sessão da 1ª Câmara, ante as razões expostas pelo relator, em:
9.1. nos termos dos arts. 32, inciso I, e 33 da Lei 8.443/1992, conhecer do presente recurso de reconsideração;
9.2. quanto ao mérito, dar-lhe provimento parcial para:
9.2.1 reduzir o débito imputado ao recorrente pelo subitem 9.2 do acórdão recorrido, atribuindo-lhe a seguinte composição:
Valor Original          Data da Ocorrência
R$ 39.884,00                 17/8/2007
9.2.2. reduzir, proporcionalmente, o valor da multa aplicada ao recorrente pelo subitem 9.3 do acórdão recorrido, fixando-a em R$ 7.000,00 (sete mil reais) ;
9.3. dar ciência da presente deliberação à Procuradoria da República no Estado da Bahia, nos termos do art. 16, § 3º, da Lei 8.443/1992 c/c art. 209, § 7º do RI/TCU; e
9.4. dar ciência desta deliberação ao recorrente, à Prefeitura Municipal de Ruy Barbosa/BA e ao Ministério do Desenvolvimento Social e Combate à Fome.

Recurso de reconsideração contra decisão que julgou irregulares as contas do responsável devido a irregularidades na aplicação de recursos do Fundo Nacional de Assistência Social.

Primeira Câmara

Prefeitura Municipal de Ruy Barbosa/BA

3. Recorrente: Pedro Ramos da Silva (XXX.524.504-XX 4)

13.1. Ministros presentes: Walton Alencar Rodrigues (Presidente), Benjamin Zymler (Relator) e Vital do Rêgo.
13.2. Ministros-Substitutos presentes: Augusto Sherman Cavalcanti e Weder de Oliveira.

ACORDAO-COMPLETO-2375506

Acórdão 10436/2019 - Primeira Câmara

BENJAMIN ZYMLER

Ministro-substituto Weder de Oliveira

Adoto como relatório, com alguns ajustes de forma, a instrução lavrada no âmbito da Secretaria de Recursos (Serur) , acostada à peça 51:
"INTRODUÇÃO
Trata-se de recurso de reconsideração (peça 34) interposto por Pedro Ramos da Silva, ex-prefeito do município de Ruy Barbosa/BA (gestão 2005-2008) , contra o Acórdão 4329/2015-TCU-Primeira Câmara (peça 32) , cuja parte dispositiva apresenta o seguinte teor:
'9.1. acolher parcialmente as alegações de defesa do Sr. Pedro Ramos da Silva;
9.2. julgar irregulares as contas do Sr. Pedro Ramos da Silva, com fulcro nos arts. 1º, I, 16, III, 'c', da Lei 8.443/1992, condená-lo ao pagamento das quantias a seguir especificadas e fixar prazo de quinze dias, a contar da notificação, para que comprove, perante este Tribunal, nos termos do art. 214, III, 'a', do RI/TCU, o recolhimento da dívida aos cofres do Fundo Nacional de Assistência Social, atualizada monetariamente e acrescida dos juros de mora, calculados até a data do recolhimento, na forma da legislação em vigor:
	Valor Original (R$) 
	Tipo
	Data da Ocorrência

	16.180,00
	Débito
	16/1/2007

	17.720,00
	Débito
	17/1/2007

	75,00
	Débito
	25/1/2007

	75,00
	Débito
	8/2/2007

	450,00
	Débito
	9/2/2007

	15.900,00
	Débito
	12/2/2007

	16.425,00
	Débito
	19/3/2007

	15.935,00
	Débito
	19/4/2007

	15.100,00
	Débito
	14/5/2007

	450,00
	Débito
	17/5/2007

	14.960,00
	Débito
	12/6/2007

	575,00
	Débito
	15/6/2007

	16.080,00
	Débito
	9/7/2007

	16.115,00
	Débito
	13/8/2007

	15.340,00
	Débito
	12/9/2007

	225,00
	Débito
	14/9/2007

	17.715,00
	Débito
	10/10/2007

	17.340,00
	Débito
	6/11/2007

	17.640,00
	Débito
	18/12/2007

	17.360,00
	Débito
	28/12/2007

	35.525,00
	Crédito
	17/08/2007

9.3. aplicar ao Sr. Pedro Ramos da Silva a multa prevista no art. 57, da Lei 8.443/1992, no valor de R$ 30.000,00 (trinta mil reais) , e fixar o prazo de quinze dias, a contar da notificação, para que comprove, perante este Tribunal, nos termos do art. 214, III, 'a', do RI/TCU, o recolhimento da dívida aos cofres do Tesouro Nacional, atualizada monetariamente desde a data do presente acórdão até a do efetivo recolhimento, se for paga após o vencimento, na forma da legislação em vigor;
9.4. autorizar, desde logo, nos termos do art. 28, II, da Lei 8.443/1992, a cobrança judicial das dívidas;
9.5. dar ciência da deliberação à Procuradoria da República no Estado da Bahia, nos termos do art. 16, § 3º, da Lei 8.443/1992 c/c art. 209, § 7º do RI/TCU.'
HISTÓRICO
A presente TCE foi instaurada pelo Ministério do Desenvolvimento Social e Combate à Fome em razão da não comprovação da aplicação dos recursos transferidos pelo Fundo Nacional de Assistência Social ao fundo municipal congênere (transferência fundo a fundo) , no exercício de 2007.
1.1. De início, foram identificadas impropriedades relacionadas a várias ações do fundo municipal (itens 'a' a 'd' do § 11 da instrução de peça 4) . Após o contraditório, o Tribunal acolheu parcialmente as justificativas apresentadas, permanecendo como não justificadas apenas as ocorrências relativas ao item 'd' da referida instrução, qual seja: 
'despesas com recursos do PSE MC Erradicação do Trabalho Infantil (PETI) , sem comprovação da efetiva execução do objeto, ou usados indevidamente, no montante de R$ 231.660,00.'
1.2. Para comprovação das despesas do PETI, na fase originária do processo foi apresentada uma série de recibos assinados por beneficiários de bolsas (481 recibos nas peças 14-20) . A unidade técnica de origem opinou pela rejeição integral desses comprovantes, ao passo que o relator, no § 6º do Voto, acatou as justificativas quanto aos recibos assinados em 2007 (148 dos 481 recibos) , totalizando R$ 35.525,00. 
1.3. Dessa forma, o somatório dos 'débitos' indicados no subitem 9.2 do acórdão recorrido corresponde exatamente ao total de R$ 231.660,00 repassados à conta do PETI em 2007, deduzida a mencionada parcela de R$ 35.525,00, inserida como 'crédito' no referido item.
EXAME DE ADMISSIBILIDADE
Reitera-se a proposta de conhecimento do recurso (peça 35) , acolhida pelo relator, Ministro Benjamin Zymler, conforme Despacho de peça 42.
EXAME DE MÉRITO
Delimitação: 
1.4. A petição recursal (peça 34, p. 1-10) está acompanhada de uma série de documentos anexados a título de comprovação de despesas e da movimentação bancária dos recursos (peça 34, p. 11-258) . Na essência, o exame do recurso consiste:
	a) no que se refere às receitas, identificar o total efetivamente repassado ao município no período, à conta do PETI, haja vista a divergência entre o valor indicado no acórdão (R$ 231.600,00) e o apontado pelo recorrente (R$ 214.450,00) ;
	b) no que diz respeito às despesas, saber se a documentação apresentada nesta fase recursal é capaz de demonstrar a regular aplicação dos recursos transferidos ao fundo municipal; e
	c) examinar a alegação de 'ausência de dolo', invocada pelo gestor como causa de exclusão de sua responsabilidade.
DO MONTANTE TRANSFERIDO AO FUNDO MUNICIPAL EM 2007
Razões recursais:
1.5. Sustenta o recorrente (peça 34, p. 4) que, de fato, houve o repasse de R$ 231.660,00 para custeio do programa PETI, no exercício de 2007, mas que parte desse valor só veio a ser creditado no fundo municipal no exercício de 2008, ou seja, 'somente entrou em regime de caixa em 2007 a quantia de R$ 214.300,00'.
1.6. A diferença 'refere-se à parcela de dezembro/2007 que somente foi creditada na conta 13148-2 em 2/1/2008, fazendo parte da prestação de contas do exercício de 2008' (peça 34, p. 5) . Logo, não poderia ser objeto deste processo.
Análise:
a) do montante e do momento das transferências:
1.7. Todos os repasses feitos pelo FNAS ao fundo municipal no exercício de 2007 estão elencados no demonstrativo de peça 1, p. 36-40, extraído do 'Suas Web', que relaciona as ordens bancárias de repasse, indicando, para cada uma delas, o respectivo valor, data de emissão e objeto (ação a ser financiada, na coluna 'Piso/Intervenção' (PAC I; PBF; PBT; PBV; PSB Jovem e PETI) .
1.8. Especificamente quanto aos repasses relativos ao PETI, as ordens bancárias são aquelas indicadas nas duas últimas páginas do demonstrativo, cujos valores totalizam os R$ 231.660,00 relacionados como 'débito' no subitem 9.2 do acórdão recorrido. 
1.9. A Tabela 1, infra, consolida essas ordens bancárias por modalidades de intervenção do programa PETI, evidenciando o volume de repasses para cada ação do PETI, assim como o total geral repassado no exercício.
1.10. Ademais, a segregação dos repasses por espécie de atendimento (Bolsa Rural, Bolsa Urbana, Jornada Rural, Jornada Urbana) será útil para análises posteriores e permite evidenciar, ainda, que o valor repassado, totalizado no subitem 9.2 do acórdão recorrido, corresponde ao informado pelo próprio gestor no 'Demonstrativo Sintético Anual da Execução Físico-Financeira' do Suas, exercício de 2007 (peça 1, p. 30, item 1.1: 'Recursos Financeiros Transferidos pelo FNAS', proteção social especial, também discriminado por ação do PETI) . 
1.11. Vale lembrar que esse demonstrativo, apresentado pelo gestor, 'é o instrumento de prestação de contas do cofinanciamento federal das ações continuadas de assistência social, no SUAS Web' (art. 8º da Portaria MDS 459/2005, então vigente) . Em outras palavras, o próprio gestor, ao prestar as contas de 2007 do cofinanciamento federal, também incluiu a totalidade dos recursos repassados em 2007, inclusive a pequena parcela só creditada no início de 2008 (como ficará mais claro adiante) . 
	Tabela 1 - Repasses do FNAS ao Fundo Municipal 
 (OB emitidas pelo FNAS em 2007, por conta bancária de crédito e ação do PETI) 
R$ 1,00

	Conta 13.151-2
	Conta 13.148-2

	Bolsa Rural
	Bolsa Urbana
	Jornada Rural
	Jorn. Urbana

	75,00
	450,00
	10.020,00
	6.160,00

	75,00
	450,00
	1.240,00
	7.540,00

	75,00
	375,00
	1.440,00
	7.500,00

	100,00
	350,00
	9.840,00
	6.060,00

	100,00
	375,00
	9.840,00
	6.060,00

	200,00
	375,00
	9.580,00
	5.880,00

	325,00
	350,00
	9.360,00
	5.740,00

	225,00
	225,00
	9.200,00
	5.760,00

		375,00
	9.080,00
	6.300,00

			8.980,00
	6.560,00

			8.800,00
	6.540,00

			9.920,00
	7.420,00

			9.920,00
	7.420,00

			9.900,00
	7.740,00

			9.760,00
	7.600,00

	1.175,00
	3.325,00
	126.880,00
	100.280,00

			Total Geral
	231.660,00

	Fonte: 'Suas Web', peça 1, p. 36-40

1.12. Na relação de repasses (peça 1, p. 36-40) , observa-se, contudo, que as duas últimas ordens bancárias listadas na Tabela 1 foram emitidas ao final de 2007 (no dia 28/12/2007) , a saber:
a) a OB 906117, de R$ 9.760,00, referente ao PETI Jornada Rural; e
b) a OB 906116, de R$ 7.600,00, referente ao PETI Jornada Urbana.
1.13. Essas duas ordens bancárias totalizam R$ 17.360,00 (e constam do subitem 9.2 do acórdão recorrido, na data de 28/12/2007) . Tal valor está um pouco acima do apontado pelo recorrente (R$ 17.210,00) . Todavia, o recorrente valeu-se de seu sistema próprio de controle (Sistema de Gestão Contábil Municipal, cf. peça 34, p. 13) , ao passo que a informação acima é extraída do sistema SuasWeb, que é a fonte oficial sobre os repasses do FNAS (cf. Portaria MDS 459/2005, então vigente) . 
1.14. Em consulta ao Siafi (UG 330013) , verifica-se que as duas OB em questão foram emitidas em 28/12/2007 (uma sexta-feira) e que o saque dos recursos na conta única do Tesouro (para transferência à conta de destino) ocorreu no dia útil seguinte (31/12/2007, segunda-feira) .
1.15. Assim sendo, e considerando que a disponibilização dos recursos na conta de destino (fundo municipal) ocorreria no próximo dia útil após o saque na conta única (cf. regulamentação da STN, macrofunção 02.03.05 do Manual Siafi) , conclui-se que o depósito foi realmente efetivado em 2/1/2008, como afirma o gestor. Ou seja, a transferência dos recursos pelo FNAS (com a emissão da OB) ocorreu ao final de 2007 (28/12) , mas o efetivo crédito na conta do fundo municipal deu-se no início de 2008 (2/1/2008) .
1.16. A ausência de extrato da conta bancária em 2008 não prejudica essa conclusão, já que as referidas datas (emissão da OB, saque na conta única, depósito na conta de destino) são expressamente reguladas por normativos do Tesouro Nacional.
1.17. Tem-se, portanto, que, dos R$ 231.660,00 repassados pelo FNAS em 2007, duas ordens bancárias, totalizando R$ 17.360,00, foram emitidas ao final do exercício e os recursos só foram creditados na conta do fundo municipal no início de 2008. 
1.18. Resta examinar se tal fato acarreta, ou não, a consequência pleiteada pelo recorrente, de justificar a exclusão dessa parcela do objeto desta TCE, supostamente limitada ao exame dos recursos geridos no exercício de 2007. Passa-se a demonstrar que não há essa limitação, não se podendo acolher a pretensão recursal, no ponto.
b) da viabilidade do exame, nesta TCE, dos valores creditados em 2008
1.19. Ainda que a parcela de R$ 17.360,00, incluída como débito nesta TCE, tenha sido creditada na conta do fundo municipal apenas no início de 2008, entende-se perfeitamente válido o exame da utilização desses recursos neste processo.
1.20. Com efeito, a estrita vinculação dos recursos geridos e o exercício em que se deu a gestão apenas tem relevância em processo de prestação de contas ordinárias. Se fosse essa a hipótese, evidentemente que as contas ordinárias de 2007 não poderiam ser maculadas pela gestão de recursos só disponibilizados em 2008.
1.21. Na hipótese, contudo, trata-se de tomada de contas especial cujo objeto não é restrito a um exercício predeterminado e, sim, a um fato de que decorra prejuízo ao erário ou que evidencie irregularidade na gestão de recursos públicos. Esse fato pode estar contido em um único exercício ou, ao contrário, desdobrar-se em atos de gestão que perpassam mais de um exercício - como, aliás, é usual em TCE relativas a transferências de recursos federais a estados e municípios: não se constitui uma tomada de contas especial distinta para cada um dos exercícios em questão.
1.22. No caso concreto, tem-se que a TCE foi constituída para averiguar a destinação dos recursos transferidos pelo FNAS ao fundo municipal no exercício de 2007. Ocorre que o exercício da transferência (que não se confunde com o exercício da efetiva gestão dos recursos) serviu apenas como parâmetro para delimitar o universo a ser investigado, não tendo a implicação sustentada no recurso, de impedir o exame dos valores transferidos em 2007, mas só creditados no fundo municipal no primeiro dia útil do exercício de 2008.
1.23. O relevante, na TCE, é que o objeto do processo seja precisamente estabelecido e adequadamente informado ao responsável no ofício de citação para que o gestor possa exercer em plenitude o direito de defesa e desincumbir-se do ônus de comprovar a destinação que deu a tais recursos.
1.24. Em outras palavras, o processo de TCE não se submete a uma periodicidade estrita (como ocorre com as contas ordinárias) , não sendo relevante, portanto, que as despesas impugnadas tenham sido geridas em mais de um exercício. O relevante é que, no caso concreto, o gestor foi chamado a dar explicações sobre a totalidade dos recursos transferidos para execução do PETI (mais precisamente, dos R$ 231.660,00 indicados no item 'd' do ofício de citação, peça 7) , cabendo-lhe demonstrar a correta aplicação desses valores, ainda que a aplicação tenha ocorrido em mais de um exercício.
1.25. Observa-se, ademais, que a citação foi feita em 2014, não sendo razoável que o responsável deixe de dar explicações sobre a parte repassada em 2007, mas só creditada no primeiro dia útil de 2008. Não faria sentido, por exemplo, constituir uma segunda TCE para tratar dessa parcela (de R$ 17.360,00, que, inclusive, estaria abaixo do limite de constituição de TCE) , notadamente quando ela integrou validamente a citação.
1.26. Ademais, como já dito (§ 5.6) , o próprio gestor inseriu tal parcela na prestação de contas de 2007 informada ao Ministério do Desenvolvimento Social (cf. o subitem 1.1 - 'Recursos Financeiros Transferidos pelo FNAS', do 'Demonstrativo Sintético Anual da Execução Físico-Financeira' do Suas, exercício de 2007, peça 1, p. 30) . Seria contraditório pretender, agora, que tal parcela integre somente as contas de 2008. 
1.27. De todo modo, como demonstrado acima, não há motivo para excluir da comprovação requerida pelo TCU a parcela creditada na conta do fundo municipal no primeiro dia útil de 2008, tendo em vista que: a) ao contrário do que ocorre em prestações de contas ordinárias, a comprovação do uso dos recursos públicos em um processo de TCE não está vinculada a um exercício específico ou a uma periodicidade estrita; b) no caso concreto, referida parcela compôs o objeto da citação dirigida ao gestor, incumbindo-lhe, portanto, o ônus de responder sobre a destinação dada a esses recursos.
1.28. Quanto a esse ponto, portanto, não há como acolher a pretensão recursal.
DAS DESPESAS NÃO COMPROVADAS
1.29. Relativamente ao PETI, na fase originária do processo, o responsável juntou aos autos apenas comprovantes de concessão de bolsas (481 recibos, peças 14-20) , no montante de R$ 75.409,00. O Tribunal considerou como comprovada parte dessa despesa (§ 6º do Voto) , no montante de R$ 35.525,00 (inserida como 'crédito' no subitem 9.2 do acórdão recorrido) . 
1.30. Em recurso, o responsável: (a) contesta os motivos de rejeição da parcela de recibos não aceitos e, adicionalmente, (b) apresenta, pela primeira vez, uma série de comprovantes de despesas de outra natureza (peça 34, p. 15-223) para atestar a aplicação dos recursos recebidos.
1.31. O próprio recorrente divide a impugnação em três grupos de despesas, assim compreendidos (peça 34, p. 5, item 'das despesas realizadas') :
	a) R$ 75.409,00, despendidos com o pagamento de bolsas, conforme recibos já presentes nos autos (objeto de discussão na fase originária do processo e retomada no recurso) ;
	b) R$ 6.391,69, gastos com 'reforma do PETI' (comprovantes: peça 34, p. 15-22) ; e 
	c) R$ 219.050,92, com 'despesas de manutenção do Programa PETI' (peça 34, p. 23-233) . 
1.32. Passa-se ao exame individualizado desses grupos de despesa (§§ 7, 8 e 9, infra) .
Despesas com concessão de bolsas:
a) Fundamentos do acórdão recorrido:
1.33. Nos termos do § 6º do Voto (peça 31) , os comprovantes de despesa (recibos assinados pelos beneficiários de bolsa) não foram considerados hábeis pelo Tribunal porque:
'como registrado pela unidade técnica, somente 148 recibos juntados pela defesa para fim de comprovação da aplicação dos recursos, no montante de R$ 35.525,00, apresentam data compatível com o exercício. Os demais, por falhas tais como ausência de assinatura, data de pagamento incompatível ou ausência de data, não merecem ser acolhidos.'
1.34. No § 41 da instrução da unidade técnica (peça 22) , consta, ainda, um outro fundamento: 'a nota de empenho (peça 20, p. 39) não tem assinaturas dos que deviam assiná-la'.
b) Razões recursais:
1.35. O recorrente sustenta que 'a nota de empenho foi extraída do Sistema de Gestão Contábil Municipal e por essa razão não apresenta a devida assinatura'.
1.36. Quanto aos recibos, alega que 'houve um equívoco por parte da Secretaria de Assistência Social, que, em alguns casos, deixou de alterar o exercício em que houve o pagamento e, em outros, deixou de preencher a data do pagamento'. Afirma que, apesar dessa falha, 'todos os pagamentos foram efetivados em 2007, embora conste em alguns recibos, equivocadamente, o ano de 2006'.
1.37. No intuito de evidenciar o equívoco em questão, o recorrente destaca três recibos dentre os já constantes dos autos, analisando-os da seguinte forma: 
a) recibo de peça 34, p. 254 (Angelita de Jesus Santos) , já contido à peça 16, p. 15: nesse caso, o ano de pagamento foi alterado (sobrescrito '2007' onde estava impresso '2006') , o que 'deveria ter ocorrido nos demais recibos, que, por equívoco da Secretaria de Assistência Social, deixou de alterar o ano do pagamento';
b) recibo de peça 34, p. 256 (Maria Luisa) , já contido à peça 16, p. 10: 'embora conste a data de pagamento 17/08/2006, o referido pagamento se deu em 17/08/2007, pois não teria como ser efetivado o pagamento em 17/08/2006, dos meses de AGO a DEZ/2006 [2º recibo da página] e JAN a JUL/2007' [3º recibo];   
c) recibo de peça 34, p. 258 (Roselita Gomes) , já contido à peça 17, p. 6: 'outros recibos, a exemplo ... [desse], restaram sem data, mas com exercício de 2006, que, mais uma vez, resultam no equívoco cometido pela Secretaria de Assistência Social, que deixou de preencher a data com a devida alteração do exercício em que ocorreu o pagamento (exercício de 2007) '.  
c) Análise:
1.38. Ao instruir o processo, a unidade técnica de origem propôs a rejeição de todos os recibos de concessão de bolsa (instrução de peça 22, §§ 41-46) , tendo em vista que as fragilidades observadas comprometiam a idoneidade da documentação. 
1.39. O Tribunal, ao julgar o processo, houve por bem acolher parte dos comprovantes (148 dos 481 recibos) , que não apresentavam vícios formais graves ('apresentam data compatível com o exercício') .
1.40. Com o recurso, o responsável pretende que não só essa parte, mas a totalidade dos recibos, sejam aceitos como comprovação válida do pagamento de bolsas. 
1.41. Sobre os argumentos apresentados no recurso, observa-se, primeiro, que o Tribunal, ao contrário da unidade técnica (peça 22, § 41) , não adotou como fundamento a ausência de assinatura da nota de empenho que custeou as bolsas (peça 20, p. 39) . 
1.42. Com efeito, o mesmo empenho suportou todos os pagamentos de bolsa, de forma que a invalidade do empenho acarretaria a glosa da despesa como um todo. Não foi esse, porém, o desfecho conferido pelo Tribunal. Ao contrário, foi examinada a validade de cada recibo apresentado, apenas rejeitando-se aqueles que apresentavam vícios de tal ordem que inviabilizavam aferir a regularidade do pagamento ou impossibilitavam estabelecer nexo com os recursos repassados (recibos sem data, recibos sem assinatura, recibos com data de pagamento em 2006) .
1.43. As despesas foram rejeitadas, portanto, por inadequação dos próprios recibos, e não pela ausência de assinaturas na nota de empenho anexada aos autos (que, de fato, pode ter sido reimpressa a partir do sistema contábil do município) .
1.44. Quanto ao suposto equívoco da Secretaria Municipal no preenchimento dos recibos, não há como acolher os argumentos apresentados pelo recorrente.
1.45. A dificuldade que se impõe é a de comprovar a afirmação de que 'embora conste a data de pagamento 17/08/2006, o referido pagamento se deu em 17/08/2007' e outras nessa mesma linha.
1.46. Os recibos com data de pagamento em 2007 foram aceitos pelo Tribunal. Quanto aos demais, observa-se, contudo, a fragilidade das afirmações sustentadas pelo recorrente, desprovidas de qualquer outro elemento de convicção. 
1.47. Quanto ao recibo de peça 34, p. 256, observa-se, nesta mesma página, que a referida beneficiária (Maria Luísa) conta com recibos em que aparecem, nitidamente, mês de referência em 2006 e data de pagamento em 2006. E nenhum outro elemento permite estabelecer o vínculo desses recibos com o repasse realizado ao fundo municipal em 2007 (e sabe-se que o PETI tem execução continuada, de modo que a bolsa concedida em cada exercício deve ter seus recibos próprios de pagamento) .
1.48. Ademais, se fosse possível ignorar as informações de mês de referência e data de pagamento, constantes dos próprios recibos, seria inviável controlar a execução do programa de concessão de bolsas. Nessa mesma peça 34, p. 256, por exemplo, observa-se que o primeiro dos três recibos diz respeito à referência julho/2006, ao passo que o último tem por referência os meses 1, 2, 3, 4, 5, 6, 7/2007. Se em todos pudesse se presumir como referência correta o exercício de 2007, como afirma o gestor, teria havido duplicidade de pagamento, pois o mês de julho estaria presente tanto no primeiro como no terceiro recibo da referida página. 
1.49. Em suma, é possível que tenha havido equívocos na formalização dos recibos de pagamento de bolsa por parte da administração municipal. Ocorre que tais equívocos comprometem de modo definitivo a comprovação das despesas, acarretando consequências desfavoráveis aos gestores (por falhas atribuíveis aos próprios gestores) . 
1.50. Não basta afirmar, por exemplo, que as datas de pagamento estão preenchidas erroneamente (indicam 2006, quando o pagamento foi feito em 2007) se o gestor não apresenta algum elemento de corroboração, a exemplo do correspondente recibo de 2006 (que, confrontado com os presentes nos autos, poderia dar maior verossimilhança à alegação, pois haveria, assim, um recibo relativo à bolsa de 2006 e outro recibo que, embora datado de 2006, poderia ser relativo à bolsa de 2007) .
1.51. Ademais, se não houve o pagamento de bolsa em 2006, deveria o gestor também apresentar, por exemplo, algum controle sobre a execução do programa naquele ano, relacionando as famílias atendidas e as que deixaram de ser atendidas, para dar credibilidade ao recibo que, em 2007, indica como referência os meses '08/09/10/11/12/2006'.
1.52. Em suma, a comprovação de despesas dessa natureza (pagamento de bolsas) deve contar com uma série de informações de suporte (famílias beneficiárias, data dos pagamentos de cada beneficiário etc.) necessárias para esclarecer situações como essa, em que a regularidade do gasto é colocada em dúvida.
1.53. Não se pode olvidar que é ônus do gestor demonstrar a boa aplicação dos recursos públicos que lhe foram confiados. A ausência de qualquer elemento adicional de convicção inviabiliza acolher a simples alegação de erro no preenchimento dos recibos.
1.54. O mesmo pode ser dito quanto à situação exemplificada pelo recibo de peça 34, p. 258, em que não há data de pagamento, muito embora o recibo conste 'mês de referência' situado no ano de 2006.
1.55. Ora, por se tratar de programa de execução continuada, a ausência de data de pagamento deixa de ser mero equívoco e assume relevante gravidade, pois, sem um elemento concreto de associação a um exercício inequivocamente delimitado, o mesmo recibo poderia ser apresentado como comprovante em sucessivas prestações de contas.
1.56. Em suma, a situação de descontrole comprovada nos autos potencializa o ônus do gestor de comprovar a regularidade de seus atos, pois não há como o órgão de controle presumir, sem nenhum elemento adicional de convicção, que os pagamentos não foram feitos nas datas indicadas nos próprios recibos.
1.57. Assim sendo, entende-se não haver fundamento para afastar as conclusões do acórdão recorrido, de que:
'somente 148 recibos juntados pela defesa para fim de comprovação da aplicação dos recursos, no montante de R$ 35.525,00, apresentam data compatível com o exercício. Os demais, por falhas tais como ausência de assinatura, data de pagamento incompatível ou ausência de data, não merecem ser acolhidos.' 
1.58. Conclui-se, assim, pelo não acatamento das razões recursais, no ponto. 
1.59. Quanto à quantificação do débito, é relevante observar que a despesa considerada como executada pelo gestor, a esse título, atinge o total de R$ 75.409,00. Com efeito, pelos extratos bancários, peça 34, p. 248 e 249, evidencia-se que: 
a) para o pagamento das bolsas, foi emitido o cheque nº 850009, de 15/8/2007, no valor de R$ 90.858,59; 
b) desse total, foi devolvido à conta o valor de R$ 15.449,59, cf. depósito em 20/9/2007; 
c) a diferença, correspondente a R$ 75.409,00, teria sido usada no pagamento de bolsas.
1.60. Todavia, desses R$ 75.409.00 destinados ao pagamento de bolsas, o Tribunal só acolheu a comprovação correspondente a R$ 35.525,00, persistindo essa situação em sede de recurso. 
1.61. Conclusivamente, portanto, no que se refere ao pagamento de bolsas, permanece como não justificada (e, portanto, sujeita à imputação de débito ao gestor) a diferença entre os valores executados (R$ 75.409,00) e os comprovados (R$ 35.525,00) ; diferença essa que corresponde a R$ 39.884,00.
1.62. Como será visto adiante, esse critério de imputação de débito é mais adequado ao caso concreto, porque na conta bancária vinculada a essa linha de atendimento (conta 13.151-2, cf. Tabela 1 apresentada no § 5.7) havia saldo de exercício anterior (peça 34, p. 243) e recursos de aplicação financeira (peça 34, p. 248) . Note-se que apenas o valor aceito pelo Tribunal (R$ 35.525,00) supera em muito os repasses feitos em 2007 pelo FNAS para essa conta (de apenas R$ 4.500,00, cf. Tabela 1) .
1.63. Assim, mais adequado que considerar o total repassado para o PETI em 2007 - distribuídos entre as contas bancárias 13.151-2 (R$ 4.500,00) e 13.148-2 (R$ 227.160,00) , que totalizam os R$ 231.660,00 indicados no subitem 9.2 do acórdão recorrido - a ênfase neste recurso será em identificar os valores que devem ser efetivamente glosados, dentre aqueles sacados de cada conta.
1.64. O critério anterior (de imputar como 'débito' todos os repasses feitos em 2007 e como 'crédito' as despesas aceitas) deixa de considerar que tais despesas podem também ter sido custeadas - como nesse caso o foram - com recursos já existentes na conta do programa, em decorrência de saldos de exercícios anteriores e de rendimentos de aplicação financeira. Deixa de considerar, também, que parte dos valores transferidos permaneceram na conta, devidamente aplicados, para uso no exercício seguinte (cf. extrato peça 34, p. 251, conta 13.151-2, e peça 34, p. 241, conta 13.148-2) .
1.65. Veja-se que se trata de alteração de critério passível de ser realizada em grau de recurso, por não haver prejuízo ao recorrente. Com efeito, os valores recebidos no período e mantidos na conta do programa para exercício seguintes ou aplicados no mercado financeiro não constituem 'débito' a ser ressarcido (como resultaria do critério anterior) . 
1.66. Nos itens seguintes, será efetuado o exame das demais despesas comprovadas pelo gestor em sede recursal. Como ficará evidente, a quantidade de operações (em uma série de despesas de pequeno porte) é de tal ordem significativa que, até do ponto de vista operacional, torna-se mais eficiente a identificação dos débitos a partir do que deve efetivamente ser glosado (e não pela consideração de todos os repasses, de um lado, e de cada uma das despesas aceitas, de outro) .    
Despesas 'com reforma PETI':
1.67. O segundo componente mencionado no recurso (item 'Das Despesas Realizadas em 2007 com o Recurso do PETI', peça 34, p. 5) tem por objeto gastos 'com reforma do PETI', no valor de R$ 6.391,69. 
1.68. A matéria não foi objeto de discussão na fase originária desta TCE e o gestor anexa o processo de pagamento (peça 34, p. 15-22) , sem outros esclarecimentos sobre a natureza e finalidade do gasto.
Análise:
1.69. Esse item de despesa também foi custeado pelos recursos existentes na conta bancária 13.151-2 (tal como o pagamento de bolsas, tratado no tópico anterior) .
1.70. Os documentos comprobatórios apresentados são constituídos de recibo, nota fiscal e cópia de cheques emitidos para pagamento à construtora J. Duran Ltda., relativamente à nota fiscal nº 100 (peça 34, p 18) e ao recolhimento dos tributos associados, retidos na fonte. 
1.71. Ao todo, foram emitidos quatro cheques (peça 34, p. 17-22) : 850010 (pagamento à construtora) , 850012 (recolhimento INSS) , 850013 (IRRF) e 850014 (ISS) , com a devida correspondência no extrato da conta 13.151-2 (peça 34, p. 252) .
1.72. Pela nota fiscal, observa-se que a despesa é similar à reforma da 'Casa do Idoso', tema tratado no item 'a' do ofício de citação (peça 7) , assim redigido:
'a) pagamento, em 21/12/2007, de reforma da Casa do Idoso, com utilização indevida de recursos do Piso Básico Fixo - PAC I, por meio do cheque n. 850011, contra a conta corrente n. 13.153-9, junto ao Banco do Brasil, no valor de R$ 12.236,28;'
1.73. No caso desta despesa, contudo, a terminologia sucinta utilizada pelo controle interno e pelo gestor ('reforma PETI') é indicativa de intervenção em espaço físico de convivência do programa PETI, pois, assim como aquela ação voltada aos idosos, também esta, direcionada a crianças e adolescentes em situação de trabalho, a execução do programa deve contar com instalações 'compatíveis com o número de crianças e adolescentes a serem atendidos pelo PETI, dispondo de espaços apropriados para refeições, estudos, recreação ao ar livre, dinâmicas de grupo, atividades artísticas, culturais e desportivas'.
1.74. Quanto a essa intervenção chamada simplesmente de 'reforma PETI', o controle interno já havia indicado a existência da despesa, igualmente mencionando o cheque utilizado para pagamento (peça 1, p. 6, 'Reforma do PETI') , assim como o fez em relação à reforma da Casa do Idoso. 
1.75. A diferença é que, quanto à Casa do Idoso, o ofício de citação foi expresso ao requerer a comprovação do pagamento feito pelo cheque indicado pelo controle interno, o que permitiu uma resposta mais precisa por parte do gestor (nota fiscal e demais documentos de peça 20, p. 29) . Já no caso da 'reforma PETI', a despesa foi englobada no item 'd' do ofício de citação, em que se requereu a comprovação de todos os gastos do programa (e a resposta do gestor apresentou apenas os gastos com concessão de bolsas) .
1.76. De todo modo, no presente recurso, é apresentada a documentação relativa aos serviços de reforma custeados com recursos do PETI, designado no relatório de TCE apenas como 'reforma do PETI'. Foram apresentados os comprovantes do pagamento à empreiteira e do recolhimento dos tributos retidos na fonte (INSS, ISS e IRRF) , sendo que os comprovantes apresentados (peça 34, p. 16-22) estão também compatíveis com o extrato bancário (peça 34, p. 252) . 
1.77. A situação é similar à da reforma da Casa do Idoso, analisada na fase originária desta TCE. As duas ações apresentam o mesmo vício, qual seja: desvio de finalidade no uso dos recursos, em despesa que, todavia, beneficiou a municipalidade (partindo-se da premissa de que a execução das reformas não foi posta em discussão no processo, nem mesmo pelo controle interno) . 
1.78. Assim como na parcela examinada na fase originária, relacionada à Casa do Idoso, há desvio de finalidade também quanto a esta operação, pois os recursos utilizados (da conta 13.151-2, vinculada ao PETI-Bolsa Urbana e ao PETI-Bolsa Rural) destinavam-se, como se vê, ao pagamento de bolsas, e não à manutenção de instalações físicas.
1.79. Como a situação da 'reforma PETI' é em tudo similar à já enfrentada pelo Tribunal na fase anterior da TCE, relativa à Casa do Idoso, entende-se justificar o mesmo desfecho, qual seja: conquanto o recurso não tenha sido aplicado estritamente em sua finalidade, o gasto foi comprovado e dele resultou benefício à municipalidade, não sendo hipótese de responsabilizar-se pessoalmente o gestor pela devolução dos recursos.
1.80. Assim sendo, opina-se pelo acolhimento das razões recursais quanto à despesa em causa, no total de R$ 6.391,69 (conforme comprovantes de pagamento à empresa e de recolhimento dos tributos incidentes) . 
1.81. Se mantido o critério adotado pelo acórdão recorrido, esse valor (de despesa acolhida) deveria ser lançada como 'crédito' no demonstrativo do subitem 9.2 do acórdão. Note-se, no entanto, que a conta 13.151-2 permaneceu com saldo para o exercício seguinte (peça 34, p. 252) , o qual também deveria ser considerado como 'crédito'. 
1.82. Por outro lado, também se observa que foram utilizados saldos de exercícios anteriores para o custeio da despesa, pois, durante todo o exercício de 2007, os repasses para a conta 13.151-2 atingiram apenas R$ 4.500,00 (cf. Tabela 1, § 5.7, retro) , sendo certo que apenas com as despesas de 'reforma PETI' o gestor logrou comprovar valor que supera os repasses - exatamente pela existência de saldos anteriores (como evidencia o resgate de aplicação financeira, peça 34, p. 248, no extrato da conta 13.151-2) . 
1.83. Ao final deste exame, após a análise dos demais comprovantes de despesa contidos no recurso (objeto do tópico abaixo) , serão identificadas o conjunto de despesas não acolhidas, retomando-se o debate sobre o critério operacionalmente mais viável, no caso concreto, para a quantificação do débito a ser atribuído ao gestor.
Despesas 'de manutenção do Programa PETI':
1.84. Por fim, passa-se ao exame do terceiro grupo de despesas indicados pelo recorrente, no montante de R$ 219.050,92 ('despesa de manutenção do Programa PETI') .
1.85. Assim como no grupo anterior, a discussão é suscitada pela primeira vez no recurso (não foi objeto de exame na fase anterior desta TCE) , tendo o gestor anexado uma relação de documentos fiscais (peça 34, p. 23-223) , a título de comprovação de despesas. 
Análise:
1.86. A bem da verdade, a totalização dos diversos documentos fiscais apresentados pelo gestor atinge o montante de R$ 219.148,87 (cf. Tabela 2, infra) e não R$ 219.050,92, como indicado no recurso. 
1.87. Todas as despesas foram custeadas pela conta bancária 13.148-2 (destinatária dos recursos do PETI-Jornada Urbana e do PETI-Jornada Rural) , como evidenciam os espelhos de cheque apresentados (consolidados na Tabela 2) e o extrato bancário correspondente (peça 34, p. 229-241) . 
1.88. Ao contrário das despesas com bolsas (PETI-Bolsa Urbana e PETI-Bolsa Rural) , cuja ênfase é a transferência de renda, as ações de 'jornada urbana' e 'jornada rural', tratadas neste tópico, não contam com um objeto precisamente delimitado. Assim, confere-se maior discricionariedade à gestão municipal do Suas para definir quais atividades concretas serão realizadas a título de 'ações socioeducativas e de convivência para crianças e adolescentes em situação de trabalho'. 
1.89. De modo geral, essa linha do atendimento do programa PETI visa financiar atividades culturais, esportivas, artísticas e de lazer no período complementar ao da escola, sendo elegíveis gastos como os de gêneros alimentícios para o reforço alimentar, materiais esportivos, artísticos, pedagógicos e recreativos (observada a regulamentação então vigente) .
1.90. Os comprovantes de despesa juntados pelo responsável em seu recurso (peça 34, p. 25-223) são compatíveis com esse objetivo geral do programa, até onde permite concluir a análise meramente documental. Vale dizer: não há, nos comprovantes de despesa apresentados, a indicação de bem ou serviço evidentemente estranho ao objetivo do programa e que, por esse motivo, pudesse ser glosado de pronto.
1.91. Observa-se, ainda, que, do ponto de vista formal, as despesas estão adequadamente comprovadas. As notas fiscais estão acompanhadas de outros documentos que as corroboram, tais como: a) recibos assinados pelos prestadores do serviço ou fornecedores dos bens; b) espelho do cheque utilizado para pagamento; c) comprovantes da inserção da nota fiscal no sistema mantido pela Receita do Estado da Bahia; d) 'visto' emitido pelo Tribunal de Contas dos Municípios na maior parte dos comprovantes e recibos apresentados etc. 
1.92. Verifica-se, por fim, que toda a movimentação da conta bancária foi feita por cheque (no extrato bancário, não se observam saques em espécie) e que os cheques foram emitidos no valor exato das despesas apresentadas, sendo possível estabelecer o nexo entre a execução física e a financeira, como indicado na Tabela 2, abaixo.
1.93. Conclui-se, assim, pelo acolhimento das razões recursais, no ponto, para que, do total de débito imputado pelo subitem 9.2 do acórdão recorrido, sejam deduzidas as despesas comprovadas em sede recursal, elencadas na Tabela 2, infra. 
1.94. Afora as despesas comprovadas, observa-se, ainda, pelo extrato da conta 13.148-2, a existência de saldo ao final do exercício de 2007, no montante de R$ 798 na conta corrente e de R$ 7.680,87 em aplicação financeira (peça 34, p. 240 e 241) . Essas duas parcelas também devem ser excluídas do débito imputável ao gestor, pois constituem recursos que permaneceram à disposição do fundo municipal.
1.95. Em síntese, no que se refere à gestão dos recursos vinculados à conta 13.148-2 (que corresponde a R$ 227.160,00 dos R$ 231.660,00 elencados no subitem 9.2 do acórdão recorrido, sendo os R$ 4.500,00 restantes vinculados à conta 13.151-2, examinada nos tópicos anteriores) , tem-se que:
a) todos os pagamentos feitos foram mediante cheque. Não há saques da conta em espécie, como evidenciam o extrato bancário anexo (peça 34, p. 229-252) ;
b) todos os cheques que constam do extrato foram justificados pelo gestor, mediante a apresentação do comprovante da despesa respectiva (notas fiscais, recibos passados pelos fornecedores, documentos com o 'visto' do Tribunal de Contas dos Municípios, etc.) , como evidencia a correlação mostrada na Tabela 2, retro;
c) ao longo do exercício, os recursos foram devidamente aplicados no mercado financeiro, também gerando receitas utilizadas na comprovação dos gastos. Além disso, a conta mantinha saldo de exercícios anteriores, de modo a não ser adequado considerar como 'receita' apenas os repasses efetuados pelo FNAS no exercício de 2007 - assim como permaneceu com saldo para o exercício seguinte, que não devem ser considerados como débito;
d) em suma, como todas as saídas de recursos da conta bancária específica foram comprovadas, do ponto de vista operacional (e sem qualquer impedimento jurídico) , o melhor desfecho é simplesmente suprimir os repasses em questão (valores depositados na conta 13.148-2) do demonstrativo de débito do subitem 9.2 do acórdão recorrido. Do contrário, as despesas elencadas na Tabela 2, retro, deveriam ser inseridas no demonstrativo como 'crédito', assim como os saldos para o exercício seguinte, incluindo-se como 'débito', por sua vez, as disponibilidades herdadas do exercício anterior, além dos repasses feitos no exercício.
1.96.  Essa discussão é retomada no item seguinte, que trata da quantificação do débito após o acolhimento de parte das despesas originalmente impugnadas.
DA QUANTIFICAÇÃO DO DÉBITO IMPUTADO AO GESTOR 
1.97. Os débitos indicados no subitem 9.2 do acórdão recorrido atingem o montante de R$ 231.660,00, correspondente à totalidade dos recursos repassados ao fundo municipal, no exercício de 2007, para o Programa de Erradicação do Trabalho Infantil. 
1.98. Esse total foi depositado nas duas contas bancárias específicas do programa PETI, vinculadas às suas quatro ações, assim discriminadas (cf. Tabela 1, do § 5.7, retro) :

1.99. Nota-se que há uma conta bancária (13.151-2) específica para a concessão de bolsa (rural e urbana) e outra conta (13.148-2) específica para a oferta de jornada ampliada (rural e urbana) . 
1.100. No que se refere aos recursos transferidos pelo FNAS para a conta 13.151-2, as únicas movimentações observadas no extrato bancário referem-se ao pagamento de bolsas objeto de análise no item 7 desta instrução e à chamada 'reforma PETI', examinada no item 8.
1.101. Quanto às bolsas, a análise procedida nesta oportunidade mantém a conclusão do acórdão recorrido (§ 6º do Voto) , no sentido de que, do total de despesa realizada (R$ 75.409,00) , pode ser tido como comprovada a parcela de R$ 35.525,00 (relativa a 148 recibos, dos 481 apresentados) . A parcela restante (R$ 39.884,00) , não comprovada, deve ser imputada como débito ao gestor (tal como deliberado pelo Tribunal na fase antecedente) .
1.102. Veja-se que o débito imputado (R$ 39.884,00) supera os repasses efetuados para essa conta em 2007 (R$ 4.500,00) , exatamente porque, no pagamento, foram utilizados recursos já existentes na conta bancária, provenientes de saldos de exercícios anteriores. É o que evidencia o resgate de aplicação financeira de R$ 88.558,59 (peça 34, p. 248, último lançamento) , que forneceu o saldo necessário para o pagamento das bolsas.
1.103. Os demais valores debitados da conta 13.151-2 em 2007 foram justificados pelo recorrente, sendo constituídos pela parcela acolhida das despesas com bolsa e as despesas com a chamada 'reforma PETI'. Quanto a essa reforma, e apesar do desvio de finalidade, a despesa não constitui débito imputável pessoalmente ao gestor, pelas mesmas razões que levaram o Tribunal, na fase originária do processo, a não imputar débito relativo à reforma da 'Casa do Idoso'. 
1.104. Afora o pagamento de bolsas (§ 7) e da 'reforma PETI' (§ 8) , não houve outras saídas de recursos da conta 13.151-2, como evidencia o extrato bancário. Descontados esses dois grupos de despesas, as disponibilidades da conta (saldo de exercício anterior, repasses efetuados pelo FNAS em 2007 e os rendimentos de aplicação financeira) permaneceram como saldo para o exercício seguinte, não devendo ser imputadas como débito.
1.105. Propõe-se, assim, relativamente aos recursos geridos na conta 13.151-2, que o acórdão condenatório identifique como débito apenas o referido valor de R$ 39.884,00, relativo à concessão de bolsas cujos comprovantes não foram aceitos pelo Tribunal, na data de 17/8/2007, que foi a data de saque dos recursos utilizados para pagamento das bolsas (cheque 85009, extrato de peça 34, p. 248) .  
1.106. Por sua vez, no que se refere à conta 13.148-2 (que recebeu R$ 227.160,00 dos R$ 231.660,00 relacionados no subitem 9.2 do acórdão condenatório) , a conclusão desta análise foi pela não identificação de despesas impugnáveis (item 9, retro) .
1.107. Assim sendo, propõe-se o afastamento do débito imputado relativamente aos recursos transferidos a essa conta, uma vez que, do cotejo entre a movimentação bancária e os comprovantes de despesa apresentados pelo gestor, foi possível verificar que:
	a) estão identificadas todas as entradas de recursos, as saídas e as disponibilidades para o exercício seguinte na referida conta;
	b) todas as saídas de recursos foram feitas por cheques emitidos no exato valor dos comprovantes de despesas apresentados, sendo viável estabelecer a correlação entre a execução física e a execução financeira dos recursos;
	c) os comprovantes de despesa apresentados não contêm vícios formais que motivem sua rejeição, assim como não há, no extrato bancário, saídas de recursos não identificadas (que não estejam associadas às despesas comprovadas nos autos) .   
1.108. Conclusivamente, portanto, subsiste como débito a ser imputado ao gestor unicamente o valor de R$ 39.884,00, na data de 17/8/2007, relativo à concessão de bolsas cujos comprovantes não foram aceitos pelo Tribunal (§ 6º do Voto do acórdão recorrido) - conclusão essa que permaneceu inalterada após o exame realizado em grau de recurso. 
DA ALEGAÇÃO DE AUSÊNCIA DE DOLO
1.109. Por fim, o recorrente argui a 'ausência de dolo' (item III.3 do recurso) , argumentando que os recursos 'foram efetivamente utilizados em benefício da população do referido Município' e que 'em nenhum momento ficou demonstrado que o recorrente utilizou-se de expediente que possa ser caracterizado como de má-fé, com a nítida intenção de beneficiar-se pela lesão ao erário', de modo que não haveria 'justo motivo para a imposição de qualquer das penalidades previstas no RI/TCU, bem como na Lei 8.443/92'. 
Análise:
1.110. Após as apurações desenvolvidas neste processo, restou evidenciada a impugnação de parte dos recursos de origem federal repassados ao Fundo Municipal de Assistência Social.
1.111. Esse fato, não elidido no presente recurso, é suficiente para justificar as medidas adotadas pelo acórdão recorrido, de recomposição do dano ao erário. Ao contrário do que se afirma no recurso, a má gestão de bens e valores públicos é motivo suficiente para sujeitar o responsável às consequências legais, não se exigindo a demonstração de dolo do agente.
1.112. Com efeito, restando configurado o dano ao erário, impõem-se as medidas de ressarcimento e demais consectários da rejeição das contas prestadas pelo administrador público, nos exatos termos dos arts. 1º, inciso I, 16, inciso III, 19 e 57 da Lei 8.443/1992. 
1.113. Logo, as razões recursais não merecem acolhimento.
OUTRAS INFORMAÇÕES RELEVANTES
Impedimento do Ministro Aroldo Cedraz
1.114. Nos termos do Memorando-Circular nº 29/2013-Segecex, informa-se que, no presente processo, consta como advogado constituído Georges Louis Hage Humbert (OAB/BA 21.872) , assim como constavam Marcos de Araújo Cavalcante (OAB/DF 28.560) e Romildo Olgo Peixoto Junior (OAB/DF 28.361) - os três relacionados pelo Ministro Aroldo Cedraz no Anexo I ao Ofício n° 5/2013-GAB.MIN-AC dentre aqueles que dão causa a seu impedimento, nos termos do art. 151, parágrafo único, do RI/TCU.
1.115. O mandato foi outorgado via o substabelecimento de peça 28. Todavia, logo após (peça 29) , houve a renúncia dos poderes por Romildo Olgo Peixoto Junior e Marcos de Araújo Cavalcante. Permaneceram, no entanto, os poderes de representação de GEORGES LOUIS HAGE HUMBERT, subsistindo, assim, razões para o referido impedimento.
1.116. Dessa forma, o encaminhamento ao relator do recurso deve se dar via Secretaria das Sessões (Seses) , para ciência e registro, com o alerta de que a votação que apreciará o presente processo não deve contemplar a participação do Ministro Aroldo Cedraz.
CONCLUSÃO
1.117. Conclui-se pelo provimento parcial do recurso, acolhendo-se as justificativas apresentadas pelo recorrente, à exceção do descrito no item 7, relacionado a não aceitação de parte dos comprovantes de concessão de bolsa aos beneficiários do Programa de Erradicação do Trabalho Infantil, tendo em vista os vícios formais observados nos respectivos recibos. Quanto a esse ponto, mantêm-se as conclusões do acórdão recorrido.
1.118. Tendo em vista a redução do débito originalmente atribuído pelo subitem 9.2 do acórdão condenatório, de R$ 196.135,00 (R$ 231.660,00 de 'débito' e R$ 35.525,00 de 'crédito') para R$ 39.884,00 (cf. § 10.12) , deve também ser reduzida a penalidade aplicada pelo subitem 9.3, haja vista tratar-se da multa do art. 57 da Lei 8.443/1992, proporcional ao débito.
1.119. Por fim, a alteração dos valores de débito e de multa implicam a reabertura do prazo para pagamento fixado nos subitens 9.2 e 9.3 do acórdão recorrido. Tal consequência resulta do próprio efeito substitutivo do julgamento do recurso, razão por que será omitida na proposta de encaminhamento.
1.120. Ficam igualmente mantidas as demais cominações não alcançadas pelo provimento parcial do recurso, a exemplo do julgamento pela irregularidade das contas e da autorização para cobrança judicial das dívidas, caso não haja o adimplemento espontâneo das obrigações de pagar. 
PROPOSTA DE ENCAMINHAMENTO
Ante o exposto, submetem-se os autos à consideração superior, propondo-se, com fundamento nos arts. 33 e 48 da Lei 8.443/1992:
a)  conhecer do recurso de reconsideração interposto por Pedro Ramos da Silva contra o Acórdão 4329/2015-TCU-Primeira Câmara e, no mérito, dar-lhe provimento parcial, para:
a.1) reduzir o débito imputado ao recorrente pelo subitem 9.2 do acórdão recorrido, atribuindo-lhe a seguinte composição: 
	Valor Original
	Data da Ocorrência

	R$ 39.884,00
	17/8/2007

a.2) reduzir proporcionalmente o valor da multa aplicada ao recorrente pelo subitem 9.3 do acórdão recorrido [fixando-a em valor a ser definido pelo Tribunal];
b) dar ciência da deliberação ao recorrente e aos demais interessados.
O processo deve ser encaminhado ao relator via Secretaria das Sessões, para ciência e registro do impedimento do Ministro Aroldo Cedraz (cf. § 12, retro) ." 
2.	O sr. Secretário da Serur e o Ministério Público junto ao TCU (MP/TCU) aquiesceram à aludida proposta (peças 52 e 53, respectivamente) .
3.	Por meio de despacho exarado em 4/10/2017, recebi, em caráter excepcional, a documentação constante da peça 54 como elementos adicionais ao recurso de reconsideração interposto pelo sr. Pedro Ramos da Silva. 
4.	Ato contínuo, determinei à Serur que analisasse os novos argumentos e documentos oferecidos com o fim de verificar seus reflexos no mérito do recurso, o que foi feito na instrução constante da peça 57, cujo trecho principal transcreve-se abaixo, verbis:
" (...) 
DOS ELEMENTOS E ARGUMENTOS COMPLEMENTARES 
10. Em contraposição ao exame de peça 51, o recorrente apresentou nova manifestação (peça 54) em que pleiteia o afastamento do débito tanto por considerar hábil a documentação comprobatória dos pagamentos de bolsa-auxílio quanto por invocar a 'ausência de dolo e de dano ao erário'. 
11. A alegada inexistência de dano ao erário está intimamente ligada à suficiência, ou não, dos comprovantes de despesa, de forma que não cabe o exame em separado dessas questões (constituem aspectos distintos - causa e consequência - do mesmo fenômeno) . Com efeito, caso não comprovada a destinação dos recursos confiados ao gestor, o consectário lógico é a presunção de dano ao erário e a necessidade de restituição dos respectivos valores - como ocorre em toda ação de prestação de contas, até mesmo no âmbito privado. Esse é o aspecto central do processo e será examinado mais detidamente.
12. Já o argumento relativo à inexistência de dolo, renovado nesta oportunidade, já havia sido invocado no item III.3 das razões recursais (peça 34, p. 7-9) e foi devidamente analisado na instrução de peça 51, de forma que o tema não demanda considerações adicionais neste momento, até porque as razões complementares são substancialmente idênticas às razões recursais originárias. 
13. Quanto à comprovação do pagamento de bolsas e a inviabilidade de estabelecer o nexo entre os pagamentos e os recursos transferidos, o recorrente repete a tese sustentada ao longo do processo, alegando, em síntese, que: 
'O problema reside no erro do setor responsável, que utilizou os recibos pré-impressos do ano da competência do benefício, onde constava impresso as respectivas competências de 2006, porém no campo de data de pagamento o ano (de pagamento) também já era impresso automaticamente o mesmo ano da competência.'
ANÁLISE:
14. Na fase originária do processo, o responsável juntou aos autos comprovantes de concessão de bolsas, num total de 481 recibos (peças 14-20) . A Secex/BA fez o exame individualizado desses recibos, apresentando a seguinte conclusão, conforme instrução de peça 22:
'41. Examinando os documentos acostados pela defesa quanto a este item, verifica-se que (...) dos recibos de pagamento de bolsa (...) trezentos e onze revelam data de pagamento ocorrida em 2006 (...) ; vinte e um estão sem data (...) e apenas cento e quarenta e oito, montando R$ 35.525,00, registram data de pagamento em 2007.'
15. A referida unidade técnica propôs ao Tribunal a rejeição da totalidade dos recibos, tendo em vista que, a seu ver, as fragilidades observadas comprometiam a idoneidade da documentação como um todo. Ao julgar o processo, porém, o Tribunal houve por bem acolher parte dos comprovantes (148 dos 481 recibos) , que 'apresentam data compatível com o exercício', nos termos do § 6º do Voto (peça 31) :
'como registrado pela unidade técnica, somente 148 recibos juntados pela defesa para fim de comprovação da aplicação dos recursos, no montante de R$ 35.525,00, apresentam data compatível com o exercício. Os demais, por falhas tais como ausência de assinatura, data de pagamento incompatível ou ausência de data, não merecem ser acolhidos.'
16. Com fundamento nessas razões, essa parcela comprovada das despesas, no montante de  R$ 35.525,00, foi acolhida e inserida como 'crédito' no subitem 9.2 do acórdão condenatório.
17. Note-se, portanto, que, objetivamente, o débito imputado nos autos quanto ao pagamento de bolsas corresponde aos recibos em que não havia correspondência entre a data de pagamento (sem data ou ocorrido em 2006) e o exercício em que foram repassados os recursos (2007) . Os demais comprovantes foram aceitos, de onde se extraem as seguintes conclusões:
a) a uma, não vem ao caso discutir a situação exemplificada nas razões complementares com os recibos da beneficiária 'Anita Macedo dos Santos' (peça 54, p. 5) , em que, segundo o recorrente, 'não constam a assinatura do beneficiado porque têm sua digital, por serem pessoas não alfabetizadas'. A razão do débito, como dito, consistiu na inconsistência de datas (pagamentos não realizados em 2007) , não se deixando de admitir a idoneidade dos recibos apenas em função da aposição de impressão digital em vez da firma;
b) em segundo lugar, também não há problemas na situação exemplificada, nas razões complementares, relativamente ao segundo recibo da beneficiária 'Verailza Ferreira da Silva' (peça 54, p. 3, segunda imagem) , por tratar-se de pagamento ocorrido em 2007. Como já informado, todos os recibos nessa situação foram aceitos pelo Tribunal, como exposto no § 6º do Voto do acórdão recorrido;
c) a problemática reside em situações similares às do primeiro recibo da mesma beneficiária 'Verailza Ferreira da Silva' (peça 54, p. 3, primeira imagem) , em que nitidamente há um pagamento realizado em 2006 ('17/08/2006') , referente ao mês de 'julho/06'. Não há como imputar essa despesa à execução do programa realizada em 2007, sob o simples argumento de tratar-se de 'erro do setor responsável' quanto às datas.
18. As razões para não acolher as justificativas relativamente a essa última situação foram expostas na instrução de peça 51, sendo suficiente reproduzir o seguinte excerto:
'7.12. Quanto ao suposto equívoco da Secretaria Municipal no preenchimento dos recibos, não há como acolher os argumentos apresentados pelo recorrente.
7.13. A dificuldade que se impõe é a de comprovar a afirmação de que 'embora conste a data de pagamento 17/08/2006, o referido pagamento se deu em 17/08/2007', e outras nessa mesma linha. (...) 
7.16. Ademais, se fosse possível ignorar as informações de 'mês de referência' e 'data de pagamento' constante dos próprios recibos, seria inviável controlar a execução do programa de concessão de bolsas. (...) . 
7.17. Em suma, é possível que tenha havido equívocos na formalização dos recibos de pagamento de bolsa por parte da administração municipal. Ocorre que tais equívocos comprometem de modo definitivo a comprovação das despesas, acarretando consequências desfavoráveis aos gestores (por falhas atribuíveis aos próprios gestores) . 
7.18. Não basta afirmar, por exemplo, que as datas de pagamento estão preenchidas erroneamente (indicam 2006, quando o pagamento foi feito em 2007) se o gestor não apresenta algum elemento de corroboração, a exemplo do correspondente recibo de 2006 (que, confrontado com os presentes nos autos, poderia dar maior verossimilhança à alegação, pois haveria, assim, um recibo relativo à bolsa de 2006 e outro recibo que, embora datado de 2006, poderia ser relativo à bolsa de 2007) .
7.19. Ademais, se não houve o pagamento de bolsa em 2006, deveria o gestor também apresentar, por exemplo, algum controle sobre a execução do programa naquele ano, relacionando as famílias atendidas e as que deixaram de ser atendidas, para dar credibilidade ao recibo que, em 2007, indica como referência os meses '08/09/10/11/12/2006' [e tem data de pagamento em 2006].
7.20. Em suma, a comprovação de despesas dessa natureza (pagamento de bolsas) deve contar com uma série de informações de suporte (famílias beneficiárias, data dos pagamentos de cada beneficiário etc.) , necessárias para esclarecer situações como essa, em que a regularidade do gasto é colocada em dúvida.
7.21. Não se pode olvidar que é ônus do gestor demonstrar a boa aplicação dos recursos públicos que lhe foram confiados. A ausência de qualquer elemento adicional de convicção inviabiliza acolher a simples alegação de erro no preenchimento dos recibos.
7.22. O mesmo pode ser dito quanto à situação exemplificada pelo recibo de peça 34, p. 258, em que não há data de pagamento, muito embora o recibo conste "mês de referência" situado no ano de 2006.
7.23. Ora, por se tratar de programa de execução continuada, a ausência de data de pagamento deixa de ser mero equívoco e assume relevante gravidade, pois sem um elemento concreto de associação a um exercício inequivocamente delimitado, o mesmo recibo poderia ser apresentado como comprovante em sucessivas prestações de contas.
7.24. Em suma, a situação de descontrole comprovada nos autos potencializa o ônus do gestor de comprovar a regularidade de seus atos, pois não há como o órgão de controle presumir, sem nenhum elemento adicional de convicção, que os pagamentos não foram feitos nas datas indicadas nos próprios recibos.'
19. Em síntese, dos R$ 75.409.00 destinados ao pagamento de bolsas, o Tribunal acolheu a comprovação correspondente a R$ 35.525,00. Mesmo após a análise realizada nesta fase recursal, permaneceu como não justificada a diferença entre os valores executados (R$ 75.409,00) e os comprovados (R$ 35.525,00) , diferença essa que corresponde aos R$ 39.884,00 mantidos como débito, nos termos da análise empreendida na instrução de peça 51.
OUTRAS INFORMAÇÕES RELEVANTES
20. Relativamente ao impedimento do Ministro Aroldo Cedraz, o registro feito na instrução de peça 51, § 12, fica realçado pelo novo substabelecimento de peça 55, em que, após a renúncia de peça 29, novamente foram conferidos poderes de representação ao advogado Romildo Olgo Peixoto Junior (OAB/DF 28.361) , relacionado pelo Ministro Aroldo Cedraz no Anexo I ao Ofício 5/2013-GAB.MIN-AC dentre aqueles que dão causa a seu impedimento, nos termos do art. 151 do RI/TCU.
CONCLUSÃO
21. Pelas razões expostas, mantém-se a proposta de provimento parcial do recurso formulada na instrução de peça 51. Na referida instrução, foram acolhidas as justificativas apresentadas pelo recorrente, à exceção de parte dos gastos com a concessão de bolsa aos beneficiários do Programa de Erradicação do Trabalho Infantil. Os vícios formais observados nos respectivos comprovantes de pagamento impedem concluir pela adequada comprovação da destinação dos recursos, tal como deliberado pelo Tribunal no acórdão recorrido.
PROPOSTA DE ENCAMINHAMENTO
22. Ante o exposto, submetem-se os autos à consideração superior, ratificando-se a proposta formulada na instrução de peça 51.
23. Os autos devem ser encaminhados ao MPTCU, em atenção ao Despacho de peça 56."
5.	O sr. Secretário da Serur endossou o encaminhamento acima (peça 58) .
6.	O d. representante do MP/TCU, igualmente, manifestou-se de acordo com a proposta alvitrada pela unidade técnica.
	É o relatório.

Romildo Olgo Peixoto Júnior (OAB/DF 28.361), Arthur Simas Pinheiro (OAB/DF 48.314), Ana Patrícia Gois de Assis (OAB-BA 35.582) e outros

Procurador Marinus Eduardo De Vries Marsico

RECURSO DE RECONSIDERAÇÃO EM TOMADA DE CONTAS ESPECIAL. FUNDO NACIONAL DE ASSISTÊNCIA SOCIAL. AUSÊNCIA DE COMPROVAÇÃO DA APLICAÇÃO DE PARTE DOS RECURSOS REPASSADOS AO FUNDO MUNICIPAL. CONTAS IRREGULARES. DÉBITO. MULTA. NOVOS DOCUMENTOS APTOS A COMPROVAR, EM PARTE, A DESTINAÇÃO DOS RECURSOS. PROVIMENTO PARCIAL. REDUÇÃO DO DÉBITO E DA MULTA. CIÊNCIA.

TOMADA DE CONTAS ESPECIAL (TCE)

Secretaria de Recursos (Serur)

Em exame recurso de reconsideração interposto pelo sr. Pedro Ramos da Silva, ex-prefeito do Município de Ruy Barbosa/BA, contra o Acórdão 4329/2015-TCU-Primeira Câmara, proferido em tomada de contas especial instaurada pelo Ministério do Desenvolvimento Social e Combate à Fome em decorrência de irregularidades na aplicação de recursos transferidos pelo Fundo Nacional de Assistência Social ao fundo municipal congênere (transferência fundo a fundo) , no exercício de 2007.
2.	Do que ressai dos autos, permaneceu não elidida a ocorrência atinente à realização de "despesas com recursos do PSE MC Erradicação do Trabalho Infantil (PETI) sem comprovação da efetiva execução do objeto, ou usados indevidamente, no montante de R$ 231.660,00". 
3.	Na etapa originária do processo, as despesas do PETI foram justificadas por meio de uma série de recibos assinados pelos beneficiários das bolsas (481 recibos, vide peças 14-20) . O relator a quo acatou somente os recibos assinados em 2007 (148 dos 481) , totalizando R$ 35.525,00. Assim, o débito imputado ao recorrente correspondeu a R$ 231.660,00 repassados à conta do PETI em 2007, deduzida a mencionada quantia de R$ 35.525,00. Além disso, foi imputada ao ex-gestor multa no valor de R$ 30.000,00, com fulcro no art. 57 da Lei 8.443/1992.
4.	Por estarem presentes os requisitos de admissibilidade previstos nos arts. 32, inciso I, e 33 da Lei 8.443/1992 c/c o art. 285 do RITCU, conheci do recurso de reconsideração interposto. Passo, neste momento, ao exame de mérito.
5.	O sr. Pedro Ramos da Silva alega, em síntese, que: (i) houve o repasse de R$ 231.660,00 para custeio do programa PETI, no exercício de 2007, mas parte desse valor só foi creditada no fundo municipal em 2008, ou seja, "somente entrou em regime de caixa em 2007 a quantia de R$ 214.300,00", sendo que a diferença se refere à parcela de dezembro de 2007, que somente foi creditada em 2/1/2008, devendo, pois, integrar a prestação de contas do exercício de 2008; (ii) inexistem motivos para a rejeição de parte dos recibos apresentados, sendo que os diversos comprovantes adicionais ora carreados aos autos (peça 34, p. 15-223) atestariam a regular aplicação dos recursos recebidos; (iii) a nota de empenho foi extraída do Sistema de Gestão Contábil Municipal e, por isso, não apresenta assinatura; (iv) quanto aos recibos, houve um equívoco por parte da Secretaria de Assistência Social que, em alguns casos, não alterou o exercício em que houve o pagamento e, em outros, deixou de preencher a data do pagamento, mas, apesar dessa falha, "todos os pagamentos foram efetivados em 2007, embora conste em alguns recibos equivocadamente o ano de 2006"; (v) foram efetuados gastos "com reforma do PETI", no valor de R$ 6.391,69, e com "manutenção do Programa PETI", no montante de R$ 219.050,92, consoante demonstram os documentos insertos à peça 34, p. 15-223; e (vi) não houve dolo, os recursos foram efetivamente utilizados em benefício da população e, em momento algum, ficou demonstrada sua intenção de se beneficiar por meio da lesão ao erário, de modo que não haveria motivo para a imposição de qualquer penalidade.
6.	A unidade técnica e o MP/TCU, em pareceres uniformes, recomendaram o provimento parcial do pleito e o acolhimento das alegações do recorrente, à exceção daquela relacionada à não aceitação de parte dos recibos de concessão de bolsa aos beneficiários do PETI, tendo em vista os vícios formais observados. Assim, propugnaram pela redução do débito originalmente atribuído, de R$ 196.135,00 para R$ 39.884,00, com a consequente redução da multa.
7.	Estou de acordo com o exame empreendido pela Serur, ratificado pelo d. representante do Parquet especializado, razão pela qual incorporo-o às minhas razões de decidir.
8.	A alegação de que parte do valor repassado para o custeio do programa PETI somente foi creditada em 2008 e, por isso, não poderia ser objeto desta TCE, não merece prosperar.
9.	Consoante detalhou a Serur, todos os repasses feitos pelo Fundo Nacional de Assistência Social (FNAS) ao fundo municipal, em 2007, estão listados no demonstrativo constante da peça 1, p. 36-40, o qual foi extraído do "Suasweb", que relaciona as ordens bancárias de repasse, o respectivo valor, data de emissão e objeto. Especificamente quanto aos repasses do PETI, as ordens bancárias totalizam exatamente R$ 231.660,00, montante imputado como débito ao ex-gestor. Essa quantia, aliás, equivale àquela informada pelo próprio recorrente no "Demonstrativo Sintético Anual da Execução Físico-Financeira" do "Suasweb", exercício 2007.
10.	Observa-se que as duas últimas ordens bancárias foram emitidas em 28/12/2007 e totalizaram R$ 17.360,00. Em consulta ao Siafi (UG 330013) , a unidade técnica verificou que o saque dos recursos na conta única do Tesouro, para transferência à conta de destino, ocorreu no dia útil seguinte, 31/12/2007. Assim, considerando que a disponibilização dos recursos na conta do fundo municipal ocorreria no próximo dia útil após o saque, tem-se que o depósito foi realmente efetivado em 2/1/2008, como sustenta o recorrente. 
11.	Contudo, o fato acima descrito não justifica a exclusão da parcela em questão, pois não se cuida, nesta assentada, de processo de prestação de contas ordinárias, que adota o exercício de gestão dos recursos como período limitador da fiscalização. Se fosse essa a hipótese, as contas ordinárias de 2007 não poderiam ser maculadas pela gestão de recursos disponibilizados em 2008. Ocorre que, diversamente, trata-se de processo de tomada de contas especial instaurada para aferir a regular destinação dos recursos transferidos pelo FNAS ao fundo municipal no exercício de 2007. Neste caso, o exercício da transferência não se confunde com o exercício da efetiva gestão dos recursos. Em outros termos, a ocorrência da qual decorre a irregularidade ou o dano ao erário pode estar contida em um único exercício ou estender-se por atos de gestão que perpassam mais de um.
12.	É fundamental, porém, que o objeto do processo seja precisamente estabelecido e adequadamente descrito no ofício de citação para que o responsável possa exercer plenamente o seu direito de defesa. E foi o que ocorreu no caso concreto.
13.	O fundamento da irregularidade das presentes contas foi a imprestabilidade de parte dos comprovantes de concessão de bolsas juntados aos autos. Essa Corte de Contas considerou como comprovado tão somente o montante de R$ 35.525,00 do total de R$ 75.409,00. Isso porque os recibos rejeitados padeciam - e ainda padecem - de falhas como a ausência de assinatura, data de pagamento incompatível ou ausência de data.
14.	Em tempo, cumpre esclarecer que a deliberação recorrida não rejeitou recebidos sob o fundamento da ausência de assinatura na nota de empenho que custeou as bolsas. Isso porque, considerando que o mesmo empenho suportou todos os pagamentos de bolsa, a sua invalidade acarretaria a glosa da totalidade das despesas. E esse não foi o posicionamento adotado pelo Tribunal na decisão atacada, uma vez que, depois de examinar a validade de cada recibo apresentado, apenas foram rejeitados aqueles que apresentavam vícios que inviabilizavam a aferição da regularidade do pagamento ou do nexo de causalidade com os recursos repassados. Ademais, de fato, a nota de empenho pode ter sido reimpressa a partir do sistema contábil do município, o que justificaria a falta de assinatura.
15.	Como é sabido, o PETI tem execução continuada e as bolsas concedidas em determinado exercício devem ter seus próprios recibos, com informações precisas acerca do mês de referência e da data de pagamento, pois, se assim não fosse, seria impossível controlar a execução do programa. Os recibos com data de pagamento em 2007 foram aceitos pelo Tribunal.
16.	Contudo, vícios detectados não permitiram a verificação da regularidade das despesas, bem como o estabelecimento do nexo causal entre os recursos e as bolsas concedidas. Suposto equívoco da Secretaria Municipal no preenchimento dos recibos não se traduz em argumento com força suficiente para explicar as falhas atinentes ao mês de referência constante desses recibos (como exemplo, cita-se recibos de determinada beneficiária em que aparece, nitidamente, o ano de 2006 como mês de referência e como data de pagamento - peça 34, p. 256) . 
17.	Observa-se que o primeiro dos três recibos menciona "julho/2006", ao passo que o último refere-se aos meses "01, 02, 03, 04, 05, 06, 07/2007". Se, em todos eles, pudesse se presumir como referência correta o exercício de 2007, como pretende o recorrente, constataríamos a existência de duplicidade de pagamento relativo ao mês de julho.
18.	A beneficiária Maria Luisa Batista Ramos, por exemplo, detém recibos em que constam nitidamente, como mês de referência e data de pagamento, o ano de 2006 (peça 34, p. 256) . Por outro lado, nenhum elemento permite vincular esses recibos a repasses realizados em 2007 e, caso se ignorasse as informações dos próprios recibos, seria inviável controlar a execução do programa de concessão de bolsas.
19.	Cumpre destacar que o ônus de comprovar a regularidade da integral aplicação dos recursos públicos compete ao gestor, por meio de documentação idônea, que demonstre, de forma efetiva e inequívoca, os gastos efetuados e o nexo de causalidade entre as despesas realizadas e os recursos federais recebidos. Dessa forma, o responsável deve trazer aos autos informações e elementos consistentes que afastem as irregularidades de forma cabal. Esse entendimento está assentado em diversos julgados, a exemplo dos Acórdão 8/2007-TCU-Primeira Câmara, 41/2007-2ª Câmara, 143/2006-1ª Câmara, 706/2003-2ª Câmara, 533/2002-2ª Câmara e 11/97-Plenário, e encontra fundamento no art. 93 do Decreto-Lei 200/1967, o qual dispõe: "Quem quer que utilize dinheiros públicos terá de justificar seu bom e regular emprego na conformidade das leis, regulamentos e normas emanadas das autoridades competentes".
20.	Assim sendo, no que se refere ao pagamento de bolsas, permanece como débito a diferença entre os valores transferidos e utilizados (R$ 75.409,00) e comprovados (R$ 35.525,00) , a saber, R$ 39.884,00.
21.	Nesta fase processual, o recorrente oferece, ainda, novos comprovantes de despesas com vistas a atestar a aplicação dos recursos (R$ 6.391,69 gastos com "reforma do PETI" e R$ 219.050,92 com "despesas de manutenção do Programa PETI") .
22.	Os documentos comprobatórios relativos à "reforma do PETI" são constituídos de recibo, nota fiscal e cópia de cheques emitidos à construtora J. Duran Ltda. Ao todo, foram emitidos quatro cheques (peça 34, p. 17-22) : 850010 (pagamento à construtora) , 850012 (recolhimento INSS) , 850013 (IRRF) e 850014 (ISS) , com a devida correspondência no extrato da conta 13.151-2 (peça 34, p. 252) .	
23.	Conforme asseverou a Serur, "no caso desta despesa, contudo, a terminologia sucinta utilizada pelo Controle Interno e pelo gestor ('reforma PETI') é indicativa de intervenção em espaço físico de convivência do programa PETI, pois, assim como aquela ação voltada aos idosos [reforma da Casa do Idoso], também nesta, direcionada a crianças e adolescentes em situação de trabalho, a execução do programa deve contar com instalações 'compatíveis com o número de crianças e adolescentes a serem atendidos pelo PETI, dispondo de espaços apropriados para refeições, estudos, recreação ao ar livre, dinâmicas de grupo, atividades artísticas, culturais e desportivas'. A situação é similar à da reforma da Casa do Idoso, analisada na fase originária desta TCE. As duas ações apresentam o mesmo vício, qual seja: desvio de finalidade no uso dos recursos em despesa que, todavia, beneficiou a municipalidade (partindo-se da premissa de que a execução das reformas não foi posta em discussão no processo, nem mesmo pelo Controle Interno) ".
24.	Desse modo, tendo em vista que a situação atinente à "reforma do PETI" é similar àquela abordada na fase originária deste processo, relacionada à reforma da Casa do Idoso, em que se constatou o desvio de finalidade na utilização dos recursos (manutenção de instalações físicas ao invés de pagamento de bolsas) , creio não ser o caso, igualmente, de se exigir do gestor a devolução dos valores. Como visto, o gasto foi comprovado e resultou em benefício à comunidade, pois compreendeu ação direcionada ao atendimento de crianças e adolescentes em situação de trabalho. Foram apresentados comprovantes do pagamento à empreiteira e do recolhimento dos tributos retidos na fonte (INSS, ISS e IRRF - peça 34, p. 16-22) , todos compatíveis com o extrato bancário (peça 34, p. 252) .
25.	Endosso, pois, a proposta de acolhimento da despesa em comento, no valor de R$ 6.391,69.
26.	Acerca das despesas de "manutenção do PETI", o recorrente, pela primeira vez, apresentou uma série de documentos fiscais a título de comprovação das despesas, no montante de R$ 219.148,87. Tais pagamentos foram custeados pela conta bancária destinatária dos recursos do PETI-Jornada Urbana e do PETI-Jornada Rural, como indicam os cheques e o extrato bancário correspondentes (peça 34, p. 229-241) .
27.	Segundo destaca a Serur, "ao contrário das despesas com bolsas (PETI-Bolsa Urbana e PETI-Bolsa Rural) , cuja ênfase é a transferência de renda, as ações de 'jornada urbana' e 'jornada rural', tratadas neste tópico, não contam com um objeto precisamente delimitado. Assim, confere-se maior discricionariedade à gestão municipal do Suas para definir quais atividades concretas serão realizadas a título de 'ações socioeducativas e de convivência para crianças e adolescentes em situação de trabalho". Assim, a unidade técnica entende que os comprovantes de despesa juntados pelo recorrente são compatíveis com o objetivo geral do programa.
28.	Ratifico o posicionamento acima no sentido de deduzir tais despesas do débito apurado.
29.	A respeito da quantificação do débito, a Serur chama a atenção para o fato de que os valores indicados no subitem 9.2 do acórdão recorrido atingem o montante de R$ 231.660,00, correspondente à totalidade dos recursos repassados ao fundo municipal no exercício de 2007, para o PETI. Essa quantia foi depositada nas duas contas bancárias específicas do programa: uma para a concessão de bolsa rural e urbana (13.151-2) e outra para a oferta de jornada ampliada (13.148-2) .
30.	Ocorre que, salvo o pagamento de bolsas e a "reforma PETI", não houve outras saídas de recursos da conta 13.151-2, como evidencia o seu extrato bancário. Descontadas essas despesas, as disponibilidades da conta (saldo de exercício anterior, outros repasses efetuados pelo FNAS em 2007 e os rendimentos de aplicação financeira) permaneceram como saldo para o exercício seguinte e também não devem ser imputadas como débito. Por conseguinte, acolho a sugestão da unidade técnica de que, relativamente aos recursos geridos na conta 13.151-2, o acórdão condenatório classifique como débito apenas o valor de R$ 39.884,00, relativo à concessão de bolsas cujos comprovantes não foram aceitos por este Tribunal.
31.	Em relação à conta 13.148-2 (que recebeu R$ 227.160,00 dos R$ 231.660,00) , não remanesceram despesas rejeitadas, o que deve resultar na proposta de afastamento do débito relativo a tais recursos. Conforme consta da instrução técnica, do cotejo entre a movimentação bancária e os comprovantes de despesa apresentados, foi possível verificar que: (i) estão identificadas todas as entradas, saídas e disponibilidades de recursos para o exercício seguinte; (ii) as saídas de valores foram feitas por cheques emitidos no exato valor dos comprovantes de despesas apresentados; e (iii) os comprovantes de despesa não contêm vícios formais.
32.	A multa aplicada ao recorrente também deve ser reduzida proporcionalmente ao valor do novo débito calculado. Assim, fixo-a em R$ 7.000,00, que corresponde a, aproximadamente, 10% do valor atualizado da dívida.
33.	Quanto aos demais argumentos recursais, creio que foram devidamente analisados e refutados pela unidade técnica, tornando desnecessárias considerações adicionais. 
34.	Por fim, destaco que os esclarecimentos adicionais juntados aos autos pelo recorrente em 21/9/2017 (peça 54) foram excepcionalmente recebidos e examinados, sendo que não trouxeram argumentos novos se comparados àqueles já contidos nas razões recursais originárias.
35.	Diante do exposto, voto para que o Tribunal adote o acórdão que ora submeto à deliberação deste Colegiado.
TCU, Sala das Sessões Ministro Luciano Brandão Alves de Souza, em 30 de abril de 2019.
BENJAMIN ZYMLER 
Relator